【裁判字號】    95,訴,54
【裁判日期】    950907
【裁判案由】    詐欺等
【裁判全文】
臺灣苗栗地方法院刑事判決                95年度訴字第54號
公  訴  人  臺灣苗栗地方法院檢察署檢察官
被      告  丁○○
                    國民身分證.
上列被告因詐欺等案件，經檢察官提起公訴（94年度偵字第2449
號、94年度偵字第2081號），及移送併案審理（台灣高雄地方法
院檢察署95年度偵字第5633號），本院依簡式審判程序，判決如
    主    文
丁○○連續幫助犯常業詐欺取財罪，處有期徒刑玖月。
    事    實
一、丁○○曾於85年1 月21日因賭博案件，經台灣新竹地方法院
    罪經判處有期徒刑5 月確定，甫於同年5 月8 日經易科罰金
    執行完畢（未構成累犯），詎仍不知悔改，明知不法詐騙犯
    罪集團，經常誘使被害人將被騙款項匯入人頭帳戶，以掩飾
    詐欺取得犯罪所得，藉此逃避追查，已預見向其收受存摺之
    人，有可能以其帳戶作為此類詐財之不法用途，詎仍基於幫
    助他人常業詐欺之概括犯意，先於民國93年3 月24日17時許
    ，在其位於苗栗縣頭份鎮○○路298 號6 樓住處，將其自有
    中國國際商業銀行頭份分行（帳號：00000000000 號）帳戶
    、台新國際商業銀行竹科分行（帳號：00000000000000號）
    帳戶之存摺、提款卡及提款密碼，各以新臺幣（下同）2 千
    元之代價出賣予真實姓名、年籍不詳之成年男子「林先生」
    ，該男子於取得上揭帳戶後，即基於常業詐欺之犯意，以報
    紙廣告刊登佯稱應徵伴遊、外務或通知中獎之方式，分別於
    附表1 所示時間詐騙丙○○、甲○○、庚○○等人，致丙○○等人陷於錯誤，先後匯出如附表1所 示金額至丁○○所賣
    出如附表1 所示帳戶。謝玉英復承上揭幫助他人常業詐欺之
    概括犯意，於93年3 月間某日，在不詳處所，將其自有之臺
    灣中小企業銀行頭份分行（帳號：00 000000000號）帳戶，
    華南銀行頭份分行（帳號：00000000 0000 號）帳戶，國泰
    世華銀行新竹分行（帳號：0000000000 00 號）帳戶，中國
    國際商業銀行頭份分行（帳號：00000000 000號）帳戶等之
    存摺、提款卡及提款密碼，各以2 千元至4 千元不等之代價
    出賣予邰大任，邰大任旋將上開收購之帳戶輾轉交予曹順展
    詐欺集團成員，由該詐欺集團真實年籍姓名不詳之成員基於
    共同常業詐欺之犯意，以電話佯稱個人金融資料外洩需變更
    金融卡密碼或刊登「召妓」」廣告之方式，分別於附表2 所
    示時間詐騙己○○、李蕙芬、乙○○、戊○○等人，致己○○等人陷於錯誤，先後匯出如附表2 所示金額至丁○○所賣
    出如附表2 所示帳戶。嗣經警先於同年5 月6 日持法院核發
    之搜索票搜索丁○○住處當場查獲，並扣得其所持有而預備
    出售之姚武成第一商業銀行、中國國際商銀存摺、提款卡等
    物；繼於94年6 月14日因臺灣高雄地方法院檢察署檢察官偵
    辦曹順展、邰大任詐欺集團案件，始循線查獲上情。
二、案經苗栗縣警察局移送臺灣苗栗地方法院檢察署檢察官偵查
    起訴及內政部警政署高雄港務警察局報請台灣高雄地方法院
    檢察署檢察官移送併案審理。
    理    由
一、右揭事實，業據被告丁○○於警訊時、偵查中及本院審理中
    坦承不諱，並據另案被告邰大任於警詢中證述明確，核與被
    害人被害人庚○○、甲○○、丙○○、己○○、李蕙芬、乙○○、戊○○於警詢中證述情節相符，並有被告所有之記事
    本內容影本8 紙、被害人庚○○、甲○○之中國信託商業銀
    行交易明細2 紙、被告身分證影本1 紙、被告台新國際商業
    銀行竹科分行、臺灣中小企業銀行頭份分行、華南銀行頭份
    分行、國泰世華銀行新竹分行、中國國際商業銀行頭份分行
    帳戶之開戶資料及交易明細表各1 份、被告中國國際商業銀
    行頭份分行帳戶交易明細查詢表1 份、被告中國國際商業銀
    行頭份分行、台新國際商業銀行帳戶自動化服務機器跨行轉
    帳交易明細資料各1 份、姚武成第一銀行、中國國際商業銀
    行存摺各1 本、警局受理被害人戊○○報案之帳戶通報警示
    案件報告表及報案三聯單影本、被害人報案案件詳細資料各
    1 份、被害人戊○○遭詐騙之分類廣告影本、匯款單影本各
    1 紙、被害人甲○○報案三聯單影本1 紙、另案被告邰大任
    住處搜索照片2 幀等附卷可稽，是被告上揭自白確與事實相
    符。從而，本件事證明確，被告上揭連續幫助常業詐欺犯行
    ，足堪認定，應予依法論科。
二、核被告丁○○所為，係犯刑法第340 條、30條第1 項幫助常
    業詐欺取財罪。公訴意旨認被告另犯洗錢防制法第9 條第1
    項幫助洗錢罪云云，惟按洗錢防制法之制定，旨在規範特定
    重大犯罪（詳見該法第3 條）不法所得之資金或財產，藉由
    洗錢行為，諸如經由各種金融機關或其他交易管道，轉換成
    為合法來源之資金或財產，以切斷資金與當初犯罪行為之關
    連性，俾便於隱匿其犯罪行為或該資金不法來源或本質，以
    逃避追訴、處罰。該法之制定背景（參見立法院公報第85卷
    第43期院會紀錄第66頁至第78頁），主要係針對預防鉅額贓
    款，經由洗錢行為轉變為合法來源，造成資金流向之中斷，
    使偵查機關無法藉由資金之流向，追查不法前行為之犯罪行
    為人。足見其所保護之法益為國家對特定重大犯罪之追訴及
    處罰，此觀該法第1 條已明定：「為防制洗錢，追查犯罪，
    特制定本法」，而對不法之前行為其所侵害之一般法益，因
    已有該當各行為之構成要件加以保護，自非該法之立法目的
    甚明。又該法第2 條第1 款之洗錢行為，除利用不知情之合
    法管道（如金融機關）所為之典型行為外，固尚有其他掩飾
    、藏匿犯特定重大犯罪所得財產或利益之行為，但仍須有旨
    在避免追訴、處罰而使其所得財物或利益之來源合法化，或
    改變該財物或利益之本質之犯意，始克相當，若僅係行為人
    對犯特定重大犯罪所得之財產或利益作直接使用或消費之處
    分行為，自非該法所規範之洗錢行為。就本件而言該詐欺集
    團係於被害人將款項匯入詐欺集團之帳戶後，再自該帳戶將
    該筆款項領出花用，故被害人匯入款項，及詐欺集團自其帳
    戶內領出該筆款項，僅係該詐欺集團詐取財物之犯罪手段，
    非欲為藉由洗錢行為，使該筆贓款轉換成合法來源，以造成
    金流向之中斷，使偵查機關無法藉由資金之流向，追查不法
    前行之犯罪行為人，核與洗錢防制法第2 條第1 項規定之洗
    錢行為構成要件有間，是本件被告上揭犯行，除成立常業詐
    欺取財罪之幫助犯外，尚難認被告成立洗錢防制法第9 條第
    1 項之幫助洗錢罪，就此部分本院原應為無罪之諭知，惟公
    訴人起訴意旨既認此部分與上揭起訴有罪部分，具有想像競
    合犯之裁判上一罪關係，基於審判不可分原則，爰不另為無
    罪之諭知。次按被告行為後，刑法第30條第2 項關於幫助犯
    之規定、第56條關於連續犯之規定、第340 條關於常業詐欺
    罪之規定，均已於94年2 月2 日修正公布，並同自95年7 月
    1 日施行。而現行刑法第2 條第1 項規定「行為後法律有變
    更者，適用行為時之法律。但行為後之法律有利於行為人者
    ，適用最有利於行為人之法律」，即行為後法律有變更者，
    應為「從舊從輕」之比較，針對刑法修正變更之部分，自應
    就有利或不利於被告之一切相關情狀，綜其全部罪刑之結果
    而為比較，以定其應適用之法律，且一經定其應適用之法律
    後，即需整體適用之，除法有明文外，不得任意割裂適用。
    經查：（一）按被告行為後，刑法第30條有關幫助犯之規定
    ，雖於94年2 月2 日修正公布，自95年7 月1 日起施行，然
    觀諸修正前、後該條之規定，僅係文字上之修正，亦即將「
    從犯」修正為「幫助犯」，將「幫助他人犯罪」修正為「幫
    助他人實行犯罪行為」，但均不影響「幫助犯無獨立性，必
    以正犯有犯罪行為之存在，始能存在」之嚴格從屬形式實務
    見解之繼續援用，故不涉及罪刑實質內容之變更而非屬刑罰
    法律之變更，不生新舊法比較之問題，應逕適用裁判時之刑
    法第30條之規定。（二）被告行為後，刑法第56條連續犯之
    規定，業於94年2 月2 日修正公布刪除，並於95年7 月1日
    施行，則被告之犯行，因行為後新法業已刪除連續犯之規定
    ，此刪除雖非犯罪構成要件之變更，但顯已影響行為人刑罰
    之法律效果，自屬法律有變更，依新法第2 條第1 項規定，
    比較新、舊法結果，仍應適用較有利於被告之行為時法律即
    舊法論以連續犯（最高法院95年第8 次刑事庭會議決議參照
    ）。（三）95年7 月1 日修正施行之刑法，已刪除第340 條
    常業欺罪之規定，本件之行為日在新法施行前，就正犯而言
    ，依當時常業詐欺罪，其法定本刑為1 年以上7 年以下有期
    徒刑，得併科5 萬元以下罰金，刑法修正後，因常業犯已經
    刪除，應將所犯詐欺罪分論併罰，合併計算其法定最高本刑
    為有期徒刑30年，較原常業犯之法定刑為重，依刑法第2條
    第1 規定比較結果，應適用較輕之修正前刑法第340 條而論
    以常業詐欺罪，惟幫助犯之處罰，得按正犯之刑減輕之，刑
    法第30條第2 項定有明文，而修正後之刑法業已刪除常業詐
    欺罪之規定，故依修正後之刑法，僅能論以刑法第339 條詐
    欺罪之幫助犯，故就幫助犯而言，比較新舊法之結果，應適
    用較輕之修正後刑法第339 條、第30條第2 項而論以詐欺罪
    之幫助犯，較為有利。（四）經綜合比較新舊法結果，依修
    正前之刑法，本件被告應論以幫助常業詐欺之連續犯，其法
    定本刑為1 年以上7 年以下有期徒刑，得併科5 萬元以下罰
    金，加重結果為1 年以上10年6 月以下有期徒刑，得併科7
    萬5 千元以下罰金；依修正後之刑法，本件應將被告所犯幫
    助詐欺罪分論併罰合併計算其法定最高本刑為有期徒刑30
    年，綜合比較之結果應以修正前之刑法對被告較為有利，自
    應依刑法第2 條第1 項前段規定，整體適用行為時之修正前
    刑法第30條、第56條、第340 條規定。幫助犯之刑事責任從
    屬於正犯，正犯屬常業犯者，幫助犯之刑責，亦應從常業犯
    之規定處斷。被告係基於幫助之意思，參與詐欺罪構成要件
    以外之行為，為幫助犯，應依刑法第30條第2 項之規定減輕
    其刑；另公訴人起訴意旨雖未敘及被告附表2 所示之幫助常
    業詐欺取財犯行（臺灣高雄地方法院檢察署95年偵字第5633
    號移送併辦部分），然此部分事實與公訴人起訴部分之犯罪
    事實，既具有連續犯裁判上一罪關係，應為起訴效力所及，
    並據公訴人於本院審理中當庭請求併予審理，本院自得併予
    審判。被告先後多次幫助常業詐欺取財之行為，時間緊接，
    所犯構成要件相同，顯係基於概括犯意所為，為連續犯，應
    依修正前刑法第56條之規定，論以1 罪，並加重其刑。被告
    有上開加重及減輕之事由，依法應先加重其刑，後減輕其刑
    。爰審酌被告曾於85年1 月21日因賭博案件，經台灣新竹地
    方法院罪經判處有期徒刑5 月確定（未構成累犯），有台灣
    高等法院被告前案紀錄表、刑案資料查註紀錄表各1 份在
    卷可按，顯見其素行不佳，未思正職，竟貪圖私利，出售存
    摺、提款卡等予不法詐欺犯罪集團牟利，助長他人犯罪，非
    但增加被害人尋求救濟及治安機關查緝犯罪之困難，亦使不
    法詐欺犯罪集團得以順利掩飾其詐欺所得之財物，危害被害
    人財產安全及社會治安甚鉅，原應從重量刑，惟審酌被告犯
    罪後坦承其犯行，知所悔悟，犯後態度良好及檢察官具體求
    刑有期徒刑9 月等一切情狀，量處如主文所示之刑，以示懲
    儆。
三、至臺灣高雄地方法院檢察署95年度偵字第5633號移送併辦審
    理之犯罪事實（五）中，關於被害人甲○○於93年4 月18日
    ，因看見詐欺集團刊登佯稱「找大陸妹外送」之廣告，便依
    照廣告上電話撥打，而遭該詐欺集團成員詐稱交易前需至提
    款機查詢職業代碼等語，致被害人甲○○陷於錯誤，乃依照
    指示至提款機操作，而匯出共199966元，其中99983 元係匯
    入被告出賣之上開中國國際商業銀行帳戶內之犯罪事實，因
    認被告涉有幫助常業詐欺取財犯行，惟查，此部分與上揭公
    訴人起訴之有罪部分如附表1 編號2 所示之犯罪時間、詐得
    金額、被害人及所匯入之銀行帳戶均屬相同，為同一事實，
    乃重複移送，附此敘明。
據上論斷，應依刑事訴訟法第273 條之1 第1 項、第299 條第1
項前段，刑法第2 條第1 項前段、第30條第1 項、第2 項，修正
前刑法第56條、第340 條，判決如主文。
本案經檢察官黃俊嗚到庭執行職。
中    華    民    國    95    年    9     月    7     日
                      刑事第二庭  法  官  吳  炳  桂
以上正本證明與原本無異。
如不服本判決，應於判決送達後10日內向本院提出上訴狀（應抄
附繕本）。告訴人或被害人如對於本判決不服者，應具備理由請
求檢察官上訴，其上訴期間之計算係以檢察官收受判決正本之日
期為準。
                                  書記官  蘇  文  熙
中    華    民    國    95    年    9     月    7     日
附錄本判決論罪科刑法條全文：
修正前刑法第340條：
以犯第339 條之罪為常業者，處1 年以上7 年以下有期徒刑，得
併科5 萬元以下罰金。
附表1：
┌──┬─────┬────┬────┬───────┐
│編號│詐欺時間  │詐得金額│被害人  │匯款帳戶      │
│    │          │(新台幣)│        │              │
├──┼─────┼────┼────┼───────┤
│ 1  │93年4月16 │30000元 │丙○○  │台新國際商業銀│
│    │日        │        │        │行竹科分行（帳│
│    │          │        │        │號：0000000000│
│    │          │        │        │4547號），戶名│
│    │          │        │        │：丁○○      │
│    │          │        │        │              │
├──┼─────┼────┼────┼───────┤
│ 2  │93年4月18 │99983元 │甲○○  │中國國際商業銀│
│    │日        │        │        │行帳號頭份分行│
│    │          │        │        │（帳戶：058101│
│    │          │        │        │40813 號），戶│
│    │          │        │        │名：丁○○    │
├──┼─────┼────┼────┼───────┤
│ 3  │93年4月18 │30201元 │庚○○  │中國國際商業銀│
│    │日20時38分│        │        │行帳號頭份分行│
│    │許        │        │        │（帳號：058101│
│    │          │        │        │40813 號），戶│
│    │          │        │        │名：丁○○    │
└──┴─────┴────┴────┴───────┘
附表2：
┌──┬─────┬────┬────┬───────┐
│編號│ 時  間   │詐得金額│ 被害人 │   帳     戶  │
│    │          │：新台幣│        │              │
├──┼─────┼────┼────┼───────┤
│ 1  │93年3月15 │145671元│己○○  │臺灣中小企業銀│
│    │日17時許  │        │        │行頭份分行（帳│
│    │          │        │        │號：0000000000│
│    │          │        │        │9 號），戶名：│
│    │          │        │        │丁○○        │
├──┼─────┼────┼────┼───────┤
│ 2  │93年3月31 │67376元 │李蕙芬  │臺灣中小企業銀│
│    │日        │        │        │行頭份分行（帳│
│    │          │        │        │號：0000000000│
│    │          │        │        │9 號），戶名：│
│    │          │        │        │丁○○        │
│    │          ├────┤        ├───────┤
│    │          │100003元│        │華南銀行頭份分│
│    │          │        │        │行（帳號：3212│
│    │          │        │        │00000000號），│
│    │          │        │        │戶名：丁○○  │
├──┼─────┼────┼────┼───────┤
│ 3  │93年3月31 │93112元 │乙○○  │臺灣中小企業銀│
│    │日        │        │        │行頭份分行（帳│
│    │          │        │        │號：0000000000│
│    │          │        │        │9 號），戶名：│
│    │          │        │        │丁○○        │
├──┼─────┼────┼────┼───────┤
│ 4  │93年4月9日│20014元 │戊○○  │國泰世華銀行新│
│    │9時許     │        │        │竹分行（帳號：│
│    │          │        │        │000000000000號│
│    │          │        │        │，戶名：丁○○│
└──┴─────┴────┴────┴───────┘


司法院資訊處製作；財團法人民間司法改革基金會備份。
